臺灣高等法院民事判決　　　　　　　　　　　　　　　九十三年度上字第六一六號
　　上　訴　人　丙○○
　　被　上訴人　乙○○
　　　　　　　　甲○○
　　共　　　同
　　訴訟代理人　吳　麒律師
右當事人間債務人異議之訴等事件，上訴人對於中華民國九十三年四月三十日臺灣士
林地方法院九十二年度訴字第九八一號第一審判決提起上訴，本院於九十三年十一月
二十三日言詞辯論終結，判決如左：
    主    文
上訴駁回。
第二審訴訟費用由上訴人負擔。
    事實及理由
一、上訴人主張：坐落台北市○○區○○路二九六巷三七號房屋及其基地（下稱系爭
    房地）為上訴人所有，上訴人自八十二年七月二十九日居住使用迄今。上訴人因
    陸續向被上訴人之父吳介華借款累積達新台幣（下同）三、四億元，利息負擔甚
    重，乃徵得被上訴人及吳介華同意，以被上訴人開設之公司名義為借款人，向利
    率較低之中國農民銀行貸款，供上訴人清償債務，並於八十四年十一月一日訂立
    協議書（下稱系爭協議書）約定將系爭房地信託登記為被上訴人名義，惟因當時
    信託法尚未公布施行，無從辦理信託登記，雙方乃通謀虛偽意思表示，約定以「
    買賣」為原因，於同年十二月一日辦妥系爭房地所有權移轉登記，系爭房地仍為
    上訴人所有，且實際居住其內。又雙方為免除銀行對有出租或第三人占用之房地
    有諸多貸款限制，復通謀虛偽意思表示訂立上訴人無償借用系爭房地契約，並經
    公証，以利被上訴人向銀行貸款。詎被上訴人竟持該通謀虛偽意思表示應為無效
    之無償借用契約作為執行名義向原法院聲請強制執行（九十二年度執字第一七三
    五八號－下稱系爭執行事件）。上訴人既有妨礙被上訴人強制執行之事由，自得
    依強制執行法第十四條規定提起債務人異議之訴，爰求為命(一)系爭執行事件之執
    行名義即原法院九十一年度公字第○○四號房屋借用契約公証書不得付諸強制執
    行，該執行程序應予撤銷。(二)確認兩造間就系爭房地之買賣關係不存在。(三)確認
    兩造間就系爭房屋之無償借用關係不存在。(四)塗銷系爭房地以買賣為原因所為之
    所有權移轉登記，並與上訴人補辦信託登記之判決，並上訴聲明：(一)原判決廢棄
    。(二)系爭執行事件之執行程序應予撤銷。(三)確認兩造間就系爭房地之買賣關係不
    存在。(四)確認兩造間就系爭房屋之借用關係不存在。(五)塗銷系爭房地以買賣為原
    因所為之所有權移轉登記。
二、被上訴人則以：上訴人自八十二年六月二日起即陸續向被上訴人借款，累積本金
    高達八億餘元，因無法清償，乃於八十四年五月間先將系爭房地設定本金最高限
    額一億五千萬元抵押權予被上訴人供作擔保，再於八十四年十一月一日訂立系爭
    協議書，以附解除條件之代物清償契約於同年十二月一日將系爭房地所有權移轉
    登記予被上訴人，被上訴人並同意於二年內不出售系爭房地，若上訴人於二年內
    清償一億五千萬元，被上訴人將系爭房地再移轉登記為上訴人所有，並非流質契
    約。茲因上訴人未能於約定之二年內清償債務，條件已成就，被上訴人自取得系
    爭房地所有權。又因上訴人一再懇請被上訴人暫勿出售系爭房地，並承諾清償全
    部債務，被上訴人乃同意上訴人無償借用系爭房屋，並每年訂立房屋借用契約，
    經公證載明借用人屆期不搬，得逕付強制執行。詎上訴人仍遲未清償債務，且屆
    期拒不搬遷，被上訴人乃以該借用契約公證書作為執行名義，請求上訴人返還系
    爭房屋。兩造間就系爭房地所為以買賣為原因之所有權移轉登記及訂立無償借用
    房屋契約，均非通謀虛偽意思表示，上訴人無排除強制執行之權利等語，資為抗
    辯，並答辯聲明：上訴駁回。
三、按執行名義成立後，如有消滅或妨礙債權人請求之事由發生，債務人得於強制執
    行程序終結前，向執行法院對債權人提起異議之訴；次按執行名義無確定判決同
    一之效力者，於執行名義成立前，如有債權不成立或消滅或妨礙債權人請求之事
    由發生，債務人亦得於強制執行程序終結前提起異議之訴，強制執行法第十四條
    第一項前段及第二項分別定有明文。本件被上訴人持以聲請強制執行，請求上訴
    人返還系爭房屋之執行名義為原法院九十一年度公字第○○四號房屋借用契約公
    證書（見原審卷(一)六四至六五頁），該公證書並無與確定判決同一效力，上訴人
    提起債務人異議之訴，自得就該執行名義成立前及成立後之消滅或妨礙債權人請
    求事由為主張。
四、上訴人主張系爭房地原登記上訴人名義，由上訴人實際居住使用迄今，兩造於八
    十四年十一月一日訂立系爭協議書，並於同年十二月一日以買賣為原因移轉登記
    為被上訴人所有之事實，業據提出系爭協議書及建物登記謄本為証（見原審卷(一)
    五六至五七頁、十至十一頁），且為被上訴人所不爭執；被上訴人抗辯上訴人自
    八十二年六月二日起即陸續向被上訴人借款，並於八十四年五月間將系爭房地設
    定本金最高限額一億五千萬元抵押權予被上訴人，再於八十四年十一月一日訂立
    系爭協議書，被上訴人同意於二年內不出售系爭房地，若上訴人於二年內清償一
    億五千萬元，被上訴人將系爭房地再移轉登記為上訴人所有等情，有他項權利證
    明書可証（見原審卷(一)一○三至一○六頁），上訴人對之亦不爭執，均堪信為真
    實。
五、上訴人主張被上訴人取得系爭房地所有權係基於信託契約，信託目的係以被上訴
    人開設之公司名義向銀行貸款，供上訴人清償債務，兩造以買賣為原因辦理之系
    爭房地所有權移轉登記及前開房屋借用契約均係通謀虛偽意思表示，應屬無效，
    系爭房地仍為上訴人所有云云，則為被上訴人所否認，並以前開情詞置辯。經查
    ：
  (一)按信託的讓與擔保（即擔保信託）與民法第八十七條第二項所謂虛偽意思表示隱
    藏他項法律行為者不同，前者係債務人為擔保其債務，將擔保物所有權移轉與債
    權人，而使債權人在不超過擔保之目的範圍內，取得擔保物之所有權，債務人如
    不依約清償債務時，債權人得依約定方法取償，縱無約定亦得逕將擔保物變賣或
    估價，而就該價金受清償，債權人與債務人有關擔保信託之約定，乃均出於真正
    之效果意思而為表示，其內容應就契約之內容全部決之。而後者係虛偽意思表示
    之當事人間，隱藏有他項真實之法律行為，就所為虛偽意思表示而言，因雙方當
    事人故意為不符真意之表示，欠缺效果意思，依民法第八十七條第一項前段規定
    ，其意思表示無效，雙方當事人僅得就隱藏之法律行為而為主張，無復援用所虛
    偽意思表示之餘地。故信託的讓與擔保，其擔保物之讓與，雖超過其「經濟目的
    」（擔保），其讓與行為仍為有效，與虛偽意思表示隱藏他項法律行為，其虛偽
    意思表示無效，迥乎不同。查兩造於八十四年十一月一日訂立之系爭協議書內容
    為：「乙方（即上訴人）所有坐落臺北市○○路二九六巷三七號房屋一棟（基地
    坐落士林區○○段○○段一五八、一五八之一、一五九地號土地三筆）產權過戶
    於甲方（即被上訴人），甲方同意於二年內不出售該屋，但該屋銀行貸款本息由
    乙方每月付清，否則由銀行逕行拍賣。如甲方貸款金額不足清償甲方對該屋之債
    權及乙方就該屋原貸款債務時，乙方仍應負責還清不足之金額。如乙方還清本屋
    向銀行貸款債務之本息及前述不足之金額時，甲方同意該屋隨時過戶移轉於乙方
    ，絕無異議」，且證人即草擬系爭協議書及代辦系爭房地移轉登記手續之代書呂
    振欉亦證稱：「．．二年不出售之意，似乎是因上訴人信用不好，無法貸款，房
    子過戶給吳先生（指被上訴人），由其貸款清償上訴人積欠被上訴人的錢，而由
    上訴人負責還貸款本息，我認為吳先生去貸款沒問題，房子過戶到吳先生名下怕
    他賣掉，所以約定兩年不得出售，．．」等語（見本院卷九七頁），足見上訴人
    主張系爭協議書係為擔保上訴人積欠被上訴人之借款債務，乃約定將系爭房地所
    有權移轉登記予被上訴人，由被上訴人向銀行貸款，用以清償上訴人之債務，應
    屬可採；而被上訴人同意於二年內不出售系爭房地，應係被上訴人於該二年內向
    銀行貸款，供上訴人清償債務，銀行貸款本息由上訴人負責清償，二年屆滿後，
    若上訴人未依約清償對被上訴人及銀行之債務，被上訴人得出售系爭房地或逕由
    銀行拍賣，以資取償，揆諸上開說明，系爭協議書約定上訴人將系爭房地所有權
    移轉登記予被上訴人，應屬信託的讓與擔保（即擔保信託），其讓與行為即上訴
    人將系爭房地所有權移轉登記予被上訴人應為有效，與虛偽意思表示隱藏他項法
    律行為，其虛偽意思表示無效不同。
  (二)次查系爭協議書雖未約定被上訴人未向銀行貸款時其效力如何？惟兩造擔保信託
    之真意，既在擔保上訴人積欠被上訴人之借款債務，縱被上訴人未依約向銀行貸
    款，應不影響該擔保信託之效力。本件被上訴人未依約向銀行貸款，為兩造所不
    爭執，擔保信託目的並未達成，兩造復未終止該擔保信託關係，該擔保信託關係
    仍存在，且依系爭協議書約定，擔保信託期間為二年，上訴人如未於二年內為清
    償，被上訴人自得就系爭房地依約定方法取償。
  (三)上訴人雖主張其清償之金額已超過積欠被上訴人之款項云云，並提出兩造借貸往
    來明細說明、已償還現金一覽表、過戶、設定抵押土地價額一覽表等為証（見原
    審卷(一)五二至五五頁、卷(二)三四至三八頁、外放之附証五），惟經核上開文書均
    係上訴人所片面製作，已為被上訴人所否認，且其所示之匯款日或支票發票日均
    在兩造八十四年十一月一日訂立系爭協議書之前，顯與系爭協議書所擔保信託之
    債務無涉，自難據為有利於上訴人之認定。再參以上訴人於二年之擔保信託期間
    屆滿（即八十六年十一月一日）後，於八十八年三月八日、同年五月十日、同年
    十月七日、十二日及十四日書立予被上訴人之保證書、承諾書及自願書，猶載明
    如年底（指八十八年十二月三十一日）未能清償一億五千萬元予被上訴人，願意
    遷出系爭房屋，希望被上訴人再等一次（最後一次）等語，以及兩造於八十九年
    十月十六日訂立之系爭房屋借用契約亦載明被上訴人同意上訴人得於九十年六月
    三十日前提出一億五千萬元而買回其所出售之系爭房地等語（詳後述），益見上
    訴人並未清償被上訴人一億五千萬元。
  (四)又依上訴人先後於八十八年三月八日、同年五月十日、同年十月七日、十二日及
    十四日書立予被上訴人之保證書、承諾書及自願書記載：如年底（指八十八年十
    二月三十一日）未能清償一億五千萬元予被上訴人，願意遷出系爭房屋，希望被
    上訴人再等一次（最後一次）等語（見原審卷(一)一一三至一一七頁），八十八年
    三月八日之保證書另載明：「本人（指上訴人）願在貳個月內將國泰人壽借款利
    息清還，如無法做到，本人同意無條件遷出台北市○○區○○路二九六巷三七號
    陽明山房屋（指系爭房屋），歸由乙○○（指被上訴人）先生委託城市物業顧問
    公司處理，若在其時間內本人拿壹億伍仟萬元還乙○○先生，那吳先生同意將台
    北市○○區○○路二九六巷三七號的房子與土地過還給丙○○」等語（見原審卷
    (一)一一三頁），以及兩造於八十九年至九十一年間數度訂立之系爭房屋借用契約
    亦均載明上訴人因將系爭房地出售予被上訴人共同買受，故由被上訴人借予上訴
    人居住使用，其中八十九年十月十六日訂立之系爭房屋借用契約更載明被上訴人
    同意上訴人得於九十年六月三十日前提出一億五千萬元而買回其所出售之系爭房
    地等語（見原審卷(一)五八至六五頁、一二○頁）；且參以系爭協議書、八十八年
    三月八日保證書及八十九年十月十六日系爭房屋借用契約均係以上訴人還清系爭
    房屋向銀行貸款債務或上訴人清償被上訴人一億五千萬元作為被上訴人返還系爭
    房地予上訴人之條件，顯見兩造於二年之擔保信託期間屆滿後，確有以系爭房地
    抵償或交由被上訴人實行變價程序，以清償上訴人所積欠被上訴人債務之意思合
    致，否則上訴人無須再三請求非系爭房地所有權人之被上訴人，寬限期限至八十
    八年十二月三十一日，且一再延期遷出，況上開保證書、承諾書及自願書亦未再
    提及擔保信託乙事，堪認上訴人確知系爭房地之所有權已因抵償債務而為被上訴
    人所有。是被上訴人辯稱兩造並未通謀虛偽意思表示，上訴人係為抵償對被上訴
    人一億五千萬元債務，始移轉系爭房地所有權予被上訴人，並非流質契約，為可
    採信。
  (五)又查上訴人既為抵償對被上訴人一億五千萬元債務，而將系爭房地所有權移轉登
    記予被上訴人，已如前述，被上訴人自得基於所有權人地位將系爭房屋借予上訴
    人使用。上訴人雖主張兩造係為免除銀行對有出租或第三人占用之房地有諸多貸
    款限制，而通謀虛偽意思表示訂立系爭房屋借用契約，惟為被上訴人所否認，而
    上訴人又未能舉證以實其說，此部分之主張洵難採信。
六、綜上所述，上訴人既未依原法院九十一年度公字第○○四號公證房屋借用契約之
    約定，於九十一年十二月三十一日期限屆滿時搬遷，將系爭房屋返還予被上訴人
    ，則被上訴人持該房屋借用契約公證書為執行名義，請求上訴人遷讓返還系爭房
    屋，即屬有據；上訴人並無強制執行法第十四條第一項、第二項所規定得消滅或
    妨礙被上訴人請求遷讓返還系爭房屋之事由，則其提起債務人異議之訴，為無理
    由。從而，上訴人本於信託關係主張系爭房地仍為其所有，請求(一)系爭執行事件
    之執行程序應予撤銷。(二)確認兩造間就系爭房地之買賣關係不存在。(三)確認兩造
    間就系爭房屋之無償借用關係不存在。(四)塗銷系爭房地以買賣為原因所為之所有
    權移轉登記均屬不應准許。原審所為上訴人敗訴之判決，核無違誤。上訴論旨指
    摘原判決不當，求予廢棄改判，為無理由。
七、兩造其餘之攻擊或防禦方法及未經援用之證據，經本院斟酌後，認為均不足以影
    響本判決之結果，自無逐一詳予論駁之必要，併此敘明。
八、據上論結，本件上訴為無理由，依民事訴訟法第四百四十九條第一項、第七十八
    條，判決如主文。
中　　　華　　　民　　　國　　九十三　　年　 　十二   　月　　  七  　　日
                                    民事第五庭
                                        審判長法　官　張　劍　男
                                              法　官　彭　昭　芬
                                              法　官　陳　駿　璧
正本係照原本作成。
如不服本判決，應於收受送達後二十日內向本院提出上訴書狀，其未表明上訴理由者
，應於提出上訴後二十日內向本院補提理由書狀（均須按他造當事人之人數附繕本）
上訴時應提出委任律師或具有律師資格之人之委任狀；委任有律師資格者，另應附具
律師資格證書及釋明委任人與受任人有民事訴訟法第四百六十六條之一第一項但書或
第二項（詳附註）所定關係之釋明文書影本。
中　　　華　　　民　　　國　　九十三　　年　　 十二 　　月　　　八　　　日
　　　　　　　　　　　　　　　　　　　　　　　書記官　黃　　　愛
附註：
民事訴訟法第四百六十六條之一（第一項、第二項）：
對於第二審判決上訴，上訴人應委任律師為訴訟代理人。但上訴人或其他法定代理人
具有律師資格者，不在此限。
上訴人之配偶、三親等內之血親、二親等內之姻親，或上訴人為法人、中央或地方機
關時，其所屬專任人員具有律師資格並經法院認為適當者，亦得為第三審訴訟代理人
。
